【裁判字號】    98,訴,1320
【裁判日期】    981210
【裁判案由】    綜合所得稅
【裁判全文】
臺北高等行政法院判決
                                      98年度訴字第1320號
                                    98年11月19日辯論終結
原      告  甲○○
訴訟代理人  蔡朝安  律師
            周泰維  律師
上  一  人
複 代理 人  鍾典晏  律師
被      告  財政部臺灣省北區國稅局
代  表  人  乙○○（局長）住同上
                          送達.
訴訟代理人  丁○○
上列當事人間綜合所得稅事件，原告不服財政部中華民國98年4
月29日台財訴字第09800054670 號訴願決定（案號：第00000000
號），提起行政訴訟，本院判決如下：
    主  文
原告之訴駁回。
訴訟費用由原告負擔。
    事實及理由
一、事實概要：緣原告民國91年度綜合所得稅結算申報，涉嫌漏
    報其配偶柯聰源及扶養親屬柯力克以移轉股權之迂迴方式取
    自朕源投資股份有限公司（下稱朕源公司）之營利所得分別
    為新臺幣（下同）73,775,316元及105,112 元，合計73,880
    ,428元，案經財政部臺北市國稅局（下稱北市國稅局）查獲
    ，通報被告審理；另併同被告查獲原告漏報本人及配偶柯聰
    源之營利及利息所得計18,213元，合併核定原告當年度綜合
    所得總額168,724,751 元、淨額141,624,186 元及補徵稅額
    23,007,168元，並依所得稅法第110 條第1 項規定，按所漏
    稅額23,012,431元依有無扣繳憑單分別處0.2 倍及0.5 倍之
    罰鍰計11,504,500元（計至百元止）。原告不服，就核定其
    配偶柯聰源及扶養親屬柯力克取自朕源公司營利所得及罰鍰
    處分申請復查，案經被告以97年12月4 日北區國稅法二字第
    0970035724號復查決定書（下稱原處分）駁回其復查之申請
    。原告仍表不服，提起訴願，經遭駁回，遂提起本件行政訴
    訟。
二、本件原告主張：
  (一)被告以實質課稅原則，認定朕源公司分配予歐仕達投資股份
    有限公司（下稱歐仕達公司）之股利為原告配偶及扶養親屬
    之個人營利所得，並未有任何證據為憑，顯違稅捐稽徵法第
    12條之1 規定：
  1.按稅捐稽徵法於98年增訂第12條之1 第2 項及第3 項明文規
    定：「稅捐稽徵機關認定課徵租稅之構成要件事實時，應以
    實質經濟事實關係及其所生實質經濟利益之歸屬與享有為依
    據。前項課徵租稅構成要件事實之認定，稅捐稽徵機關就其
    事實有舉證之責任。」立法目的即在於避免稅捐稽徵機關濫
    用實質課稅原則，造成徵納雙方之爭議，並明確舉證責任之
    分配。且本項規定係規定稅捐稽徵行政程序與行政訴訟程序
    中之舉證責任分配原則，應屬「程序法」規定。依據「程序
    從新」原則，本條之規定於本案及相關連之案件，均有適用
    。
  2.對於租稅規避之構成要件，最高行政法院96年度判字第410
    號判決已有明確闡釋：「『稅捐規避』則是在『百分之百確
    定』納稅義務人之私法上安排沒有任何實質經濟目的，純粹
    為了稅捐迴避之情況下，公權力機關（包括法院在內），可
    以沒有實證法規範之情況下，也可透過法律解釋之手段，將
    稅捐之公法關係調整至『沒有規避以前』之原始狀態。……
    『稅捐規避』構成要件在本案中是否具備（此項構成要件雖
    無實證法基礎，但司法實務上已發展出不成文之判斷標準，
    歸納言之，其構成要件可分析為以下4 項要件要素：行使
    法律之形成可能；濫用法律的形成可能，使法律形式與經
    濟實質顯不相符；稅捐負擔之減輕；稅捐主體的規避意
    圖）」。準此，納稅義務人系爭交易是否該當「租稅規避行
    為」，必須一一檢視系爭交易是否符合前開4 大構成要件。
    尤以納稅義務人主觀上是否具備租稅規避之意圖乙節，依據
    最高行政法院前述見解對證明方法及心證程度之闡釋，並配
    合稅捐稽徵法第12條之1 之舉證責任分配規定可知：(1)被告
    應就「證明納稅義務人私法上安排除『稅捐迴避』之目的外
    ，沒有任何實質經濟目的」等節負客觀舉證責任；(2)且該證
    明程度必須使法院達到「百分之百確定」之心證程度，始為
    已足。
  3.復按，「當事人主張事實，須負舉證責任，倘其所提出之證
    據，不足為主張事實之證明，自不能認其主張之事實為真實
    。又行政官署對於人民有所處罰，必須確實證明其違法之事
    實。倘不能確實證明違法事實之存在，其處罰即不能認為合
    法。」改制前行政法院39年判字第2 號判例有所揭示。又「
    有關稅捐請求發生事實應由稅捐機關負客觀舉證責任。又稅
    務訴訟之舉證責任分配理論與一般行政訴訟相同，即認為事
    實不明的情況下，其不利益應歸屬於由該事實導出有利之法
    律效果的訴訟當事人負擔。」此亦有高雄高等行政法院93年
    度訴字第397 號判決可參。
  4.原告辦理91年度綜合所得稅結算申報時，被告認定朕源公司
    分配予歐仕達公司之股利73,880,428元，本應為原告配偶柯
    聰源及扶養親屬柯力克之個人營利所得而由原告合併申報，
    卻遭原告利用移轉股權等不合常規之方式，轉變性質為歐仕
    達公司之「轉投資收益」，進而得利用所得稅法第42條等規
    定以達成租稅規避之目的，故依據「實質課稅原則」，針對
    原告該筆漏未申報之所得，命原告補稅並課處罰鍰。
  5.惟被告於答辯狀中僅空泛指摘本件「與一般交易常情有違，
    顯係為租稅規避所做之安排」，而針對最高行政法院96年度
    判字第410 號判決所提之租稅規避4 大要件，均未就相應的
    事實舉證證明，僅單憑臆測、懷疑而建構構成要件事實；尤
    其對於原告有「租稅規避意圖」一事，不僅毫無舉證，更未
    針對原告所舉「變更投資架構」之經濟實質目的予以回應，
    且依據前開判決意旨與稅捐稽徵法第12條之1 之規定，並非
    原告應該證明自己百分之百無租稅規避意圖之消極事實，而
    係被告應積極證明原告百分之百無其他經濟目的，而係專為
    租稅規避意圖而進行相關交易。被告顯然刻意迴避脫法避稅
    意圖之舉證責任應歸其負擔之訴訟法上義務，實不足採。由
    此可知，被告顯然未盡舉證責任，使鈞院得到「『百分之百
    確定』納稅義務人之私法上安排沒有任何實質經濟目的，而
    純粹為租稅規避」之心證。準此，依舉證責任分配之法則，
    自應由被告負擔不利之結果。
  6.訴願決定對於全體交易之事實認定實有誤解，原告在復查、
    訴願等階段，皆曾就投資架構轉換之經濟實質對被告詳為說
    明，惟被告皆不附理由即予忽略，亦有違行政程序法第9 條
    及第36條所規定之「有利不利一律注意」之客觀性注意義務
    及職權調查義務，故系爭補稅處分應屬違法。
  (二)整體交易事實說明：
  1.由於本案相關交易事實跨及數年度，且與正繫屬於鈞院之90
    年度綜合所得稅事件（案號：98年訴字第1319號）及93年度
    綜合所得稅事件（案號：98年訴字第1321號）之事實，亦有
    不可切割之關連，為免以管窺豹，爰先就此3 案整體關連事
    實始末完整闡述如下，並將相關事實時間發生先後序列以
    ……等數字表示，整理相關交易主體及流程如原證1 相
    關交易流程圖所示。
  2.被告主張應予課稅之事實中，受給付之對象均非原告或依法
    應由原告合併申報所得者：朕源公司雖曾於90年度及91年度
    分配股利予歐仕達公司，並於93年解散後將剩餘財產分派予
    仕達投資有限公司（下稱仕達公司），但此3 筆金錢給付之
    對象均非原告或依法應由原告合併申報所得者，應非屬原告
    應依法申報為綜合所得稅之客體。詎被告無視於客觀上前開
    金錢給付對象均非原告或依法應由原告合併申報所得者之事
    實，仍針對上述3 筆金錢給付視為原告之營利所得而照予課
    稅並課處罰鍰，此即為原告90、91及93年度綜所稅之主要爭
    議所在，合先敘明。
  3.原告及其配偶柯聰源進行本案相關交易事實之目的，純粹係
    為結束與其他技嘉科技股份有限公司（下稱技嘉公司）股東
    共同透過朕源公司以間接持有技嘉公司股份，而各自按朕源
    公司股權比例取回資產，自行進行資產管理與投資之必要，
    並無任何租稅規避之意圖。（本段說明僅係就原告是否具有
    租稅規避意圖乙節預先抗辯，並非原告承認被告就原告具有
    租稅規避意圖乙節不負舉證責任。）
    (1)柯聰源與其他4 位技嘉公司大股東，係透過朕源公司轉投
      資技嘉公司：柯聰源本與其他4 位技嘉公司大股東兼經營
      團隊共同設立朕源公司（下稱朕源公司原始5 大自然人股
      東），藉由透過朕源公司間接持有技嘉公司股票，利用朕
      源公司之共同決策機制，避免各股東各自處分技嘉公司持
      股，洵至危及該團隊對技嘉公司之經營權。事實上，股東
      透過投資公司間接持有其經營公司之股票，係公司法及稅
      捐稽徵實務所承認而行之有年之商業慣例。
    (2)柯聰源與廖先生擬退出技嘉公司經營及取回對於技嘉公司
      之投資，依法須先解散清算朕源公司：
    嗣後朕源公司原始5 大自然人股東中之廖先生與柯聰源先
      後辭任技嘉公司董事，亦不再擔任技嘉公司經營職務，自
      無再與其他仍有意經營技嘉公司之原經營團隊繼續透過朕
      源公司間接持有技嘉公司股票之必要。故廖先生與柯聰源
      即欲按其股權比率自朕源公司取回資產，依據其判斷及意
      願各自進行資產管理與投資。由此可見，朕源公司之設立
      宗旨與「以朕源公司間接持有技嘉股票」之原始投資架構
      ，均已不符合朕源公司原始5 大自然人股東之需要，自有
      改弦易轍之必要。
    然依據現行公司法規定，朕源公司既不得按柯聰源之持股
      比例賣去其資產，再將該出售資產收入全數移轉予柯聰源
      ，蓋此舉顯然違反分派股利應平等之「股東平等原則」。
      而依據證券交易法（下稱證交法）第150 條之規定，朕源
      公司亦不得不透過公開市場即將技嘉公司（上市公司）股
      票移轉予柯聰源。準此，在現行公司法與證交法之限制下
      ，為使廖先生與柯聰源皆能按股權比例取回朕源公司之資
      產，僅能考慮解散清算朕源公司，使朕源公司原始5 大自
      然人股東取回朕源公司剩餘財產。
    朕源公司亦曾透過金鼎證券公司向財政部證券暨期貨管理
      委員會（下稱財政部證期會）發函詢問得否直接將上市公
      司技嘉公司股票作為剩餘財產分派之標的。對此，財政部
      證期會發函回覆，朕源公司可將該上市公司股票於集中市
      場售出後，再將賣得價金分配予股東，意即不准朕源公司
      逕以上市技嘉公司股票作為剩餘財產而分派予股東，此有
      財政部證期會92年5 月15日台財證三字第0920116115號函
      可參。
    (3)柯聰源其他4 位技嘉公司大股東以3 階段方式，取回各自
      投資：
    朕源公司5 位原始自然人股東首先各自成立投資公司，再
      透過由各投資公司認購朕源公司發行新股及自朕源原始5
      大自然人股東受讓老股之方式（分別為原證1 相關交易流
      程圖中及之交易），將朕源公司股票轉換由其各自成
      立之投資公司持有。至於轉換前朕源公司原始5 大自然人
      股東直接持有與轉換後透過各自投資公司所間接持有朕源
      公司之股權結構不變。
    朕源公司解散清算後，由朕源公司原始5 大自然人股東所
      成立之投資公司作為其股東，而行使剩餘財產分派權，意
      即由朕源公司原始5 大自然人股東透過其投資公司方式間
      接取回對朕源公司之投資。
    (甲)由於技嘉公司係上市公司，上市公司股票不得直接成為剩
      餘財產分派之標的。故朕源公司必須出售其資產（主要為
      技嘉股票），將之轉為現金形式後再行清算。
    (乙)為避免短期內大量在市場上拋售技嘉公司股票，影響技嘉
      公司股價，因此朕源公司必須長期依據股票行情審慎出售
      技嘉公司股票，同時間有意維持在技嘉公司經營權之其他
      投資公司，亦必須在朕源公司拋售技嘉公司持股的同時，
      適時適度買回，以免危及技嘉公司股價之穩定。
    (丙)在朕源公司緩步審慎處理技嘉公司的過程中，適逢朕源公
      司發放90年度及91年度股利，故歐仕達公司與其他朕源公
      司原始5 大自然人股東所成立之投資公司，皆以朕源公司
      股東地位，獲得股利分配。歐仕達公司依據所得稅法第42
      條之規定，依法就來自朕源公司之轉投資收入免予負擔營
      所稅。
    (丁)另由於原告所成立之歐仕達公司在朕源公司解散前，已依
      據市價將歐仕達公司持有之全部朕源公司股票賣給原告另
      行成立之仕達公司，因此由仕達公司取代歐仕達公司成為
      朕源公司之股東。朕源公司於93年度解散清算完畢，仕達
      公司即為朕源公司分派剩餘財產之對象（參見原證1 ：相
      關交易流程圖 ）。
    朕源公司原始5 大自然人股東透過各自成立之投資公司取
      回投資後，再由其依據其需求各自管理其財產。
    (4)本案相關交易事實，僅為柯聰源其他4 位技嘉公司大股東
      ，為取回各自投資之安排，並無任何租稅規避之意圖：
    如前所述，歐仕達公司與90年及91年間獲得朕源公司股利
      分配乙節，並非原告為規避個人綜合所得稅（營利所得）
      ，始刻意透過成立歐仕達公司，以利將本應由柯聰源及柯
      力克之個人營利所得，而轉為歐仕達公司之營利事業所得
      ；毋寧係朕源公司5 大原始自然人股東為變更原始投資架
      構，基於公司法及證交法之法令限制，因不得已而採取解
      散清算朕源公司作為分割資產措施之情形下，在分割過程
      中由歐仕達公司基於其為朕源公司股東地位而獲配朕源公
      司發放股利，純係分割過程之附帶效果。故被告將90年及
      91 年 度歐仕達公司所獲分配，以所謂「實質課稅原則」
      為依據視為原告所漏未合併申報之個人綜合所得，顯係完
      全不了解原告從事系爭交易之目的，係為變更投資架構，
      而非為租稅規避之意圖所致。
    再就仕達公司受朕源公司分派剩餘財產乙節，亦係柯聰源
      與其他4 位技嘉公司大股東，為取回各自投資，而由仕達
      公司成為朕源公司股東之結果。依據財政部65年2 月17日
      台財稅字第30533 號函釋，公司解散清算時，獲得剩餘財
      產分派之股東若為公司組織之營利事業，則該股東本即不
      用將獲分配之剩餘財產申報為當年度營利事業所得稅而繳
      納營所稅。被告將仕達公司所獲分派之剩餘財產，以所謂
      實質課稅原則，認定為係原告漏未合併申報之營利所得云
      云，顯係無視於客觀上獲得財產分派者係仕達公司之事實
      。
  4.綜上，原告從事系爭交易皆係為完成變更投資架構之目的，
    在現行法律下所不得不採行之手段，且歐仕達公司在朕源公
    司緩步出售資產期間，獲朕源公司分派股利而不分派盈餘給
    其自然人股東，皆係立法者預設之人民選擇自由，並無不法
    或脫法可言。被告未舉證證明原告具有「租稅規避意圖」，
    故其所作成之課稅處分已有違誤；且本件原告之配偶柯聰源
    與其他4 位技嘉公司大股東之交易，均係基於投資及取回投
    資之必要，並非基於「租稅規避意圖」甚明。故本件被告應
    依據稅捐稽徵法第12條之1 第3 項之規定提出積極事實佐證
    以使法院獲得肯認事實存在之心證，且被告針對原告前述預
    先抗辯有何不足採信之處應復為抗辯，否則即應視為被告就
    原告所提出之事實已為自認。
  (三)原處分（含復查決定）及訴願決定有諸多違反事實、舉證責
    任分配及法律解釋與涵攝之違法，應無可維持。爰就雙方之
    爭點製成爭點整理表，並就系爭補稅及罰鍰處分違誤之處一
    一指摘如次。
  1.將歐仕達公司取得朕源公司91年度股利分配73,880,428元，
    視為原告配偶柯聰源個人之營利所得，而核定補稅部分：
    (1)訴願決定認為「訴願人之配偶柯聰源君及扶養親屬柯力克
      君與家族成員等5 人在朕源公司90年11月28日股東會決議
      分配盈餘後，盈餘分配基準日90年12月28日前，旋於90年
      12月3 日刻意安排成立歐仕達投資股份有限公司（以下簡
      稱歐仕達公司）。又歐仕達公司非朕源公司原有股東，卻
      取有訴願人之配偶柯聰源君及扶養親屬柯力克君之優先認
      股權」云云，惟：
    按「法律解釋應探求當事人真意，不得拘泥於所使用文字
      。」係民法第98條著有明文。是被告於評價原告所從事之
      交易行為時，應觀察原告整體流程，從整體關連意義中探
      求當事人真意，不得割裂認定而斷章取義，自屬當然。
    經查，朕源公司之成立目的係為5 位技嘉大股東間接持有
      技嘉股票，藉此穩定公司經營權，惟柯聰源離開技嘉管理
      階層，已無意願亦無必要再透過朕源間接持有大量技嘉股
      票，而欲按其持股比率取回透過朕源持有之資產。歐仕達
      公司認購朕源公司所發行之新股，係現行公司法與證交法
      之限制下，柯聰源欲取回資產所必經必要程序之第一步，
      已如前述。由此可知，歐仕達公司之所成立之經濟目的係
      為因應朕源公司已無法達到其原始股東之經濟目的，而為
      使其股東取回資產自行管理投資而設，顯與租稅規避目的
      無關。
    復按公司法第267 條第3 項之規定，公司發行新股時，若
      原始股東放棄認購時，公司本得洽特定人認購。而在現實
      上，公司基於策略結盟或變更投資架構等種種經濟理由，
      使原始股東放棄優先認購權而洽特定人認購新股之情形，
      更是屢見不鮮。被告以歐仕達公司非朕源公司原始股東而
      竟得「優先認購」為由，以質疑此一股權交易係所謂「非
      常規交易」，顯係對公司法之明文規定刻意視而不見，並
      將實務上常見的「洽特定人認購新股」股權交易曲解為「
      非常規交易」，要無可採。
    綜上，歐仕達公司認購朕源公司所發行新股，不論就經濟
      目的和手段，皆無可議之瑕疵。
    (2)訴願決定以原告「於90年12月20日參與朕源公司現金增資
      100,000,000 元，以每股10元（是日淨值322.476 元）不
      合常規價格認購朕源公司現金增資股票2,250,000 股，合
      計22,500,000元，嗣於91年10月17日以每股203 元向訴願
      人之配偶柯聰源君買進朕源公司股票561,500 股，合計11
      3,984,500 元，……」為由，質疑歐仕達公司以面額認購
      朕公司源新股之價格係「不合常規價格」，惟：
    公司股東對公司所得享有之權利，原則上係以股權比例作
      為依據，而各股東間所得獲配股利或分派剩餘財產之比例
      ，亦係依據股權之相對比例而定。故若股權結構在轉換投
      資架構前後不變時，各股東（轉換前：自然人股東，轉換
      後：法人股東）對朕源公司依據股權比例所得行使之權利
      比例亦不變，至認購新股價格多少，均不影響股東權。朕
      源公司投資架構轉換之過程中，並未引入原始5 大自然人
      股東以外之股東，或非由原始5 大自然人股東所設立之投
      資公司；且原始5 大自然人股東所設立之各家投資公司認
      購朕源公司新股之比例，恰與原始5 大自然人股東股權比
      例相同，故轉換投資架構前後，朕源公司內部股權結構均
      不生變，亦不影響各原始股東原得以直接或間接行使之股
      東權利之比例。準此，朕源公司不論以何種價格（面額或
      市價）發行新股，皆與朕源公司股東得以向朕源公司主張
      之股利分派和剩餘財產分配無涉。
    尤有甚者，從歐仕達公司認購新股價格為10元之事實以觀
      ，恰可證明原告與其配偶柯聰源自始即無租稅規避之意圖
      。
    (甲)歐仕達公司該批認購新股之資本利得，係於出售予仕達公
      司（連同收購自柯聰源之老股）之時點實現（參見原證1
      ：相關交易流程圖）。而歐仕達公司出售朕源公司股票
      予仕達公司時係依據「市價」交易，從而扣除取得成本每
      股10元，產生了鉅額資本利得。歐仕達公司取得之資本利
      得，雖暫時因所得稅法第4 條之1 規定停徵證所稅而遞延
      ，但92年歐仕達公司解散時，該資本利得仍作為歐仕達公
      司之剩餘財產，而已全數分派予歐仕達公司之股東（意即
      原告及其配偶、扶養親屬）。原告就其所獲分派之歐仕達
      公司剩餘財產已申報為92年度營利所得而申報繳納鉅額綜
      所稅，顯未規避任何資本利得之課稅（參見原證1 ：相關
      交易流程圖）。
    (乙)由於資本利得係以收入減去成本而決定，若當初原告及其
      配偶柯聰源確有意規避租稅，依據常理自應盡可能墊高買
      入朕源公司股票之成本，藉此減少資本利得。若當初歐仕
      達公司認購新股價格係「市價」，不僅不至遭被告質疑為
      「非常規交易」，且因事後出售朕源公司股票予仕達公司
      而產生之資本利得自當大幅減少，甚至可能產生虧損。準
      此，歐仕達公司92年解散清算時，可供分派予股東之剩餘
      財產將大幅減少，原告也得以大幅減少92年度之個人營利
      所得。然實際上，歐仕達公司與其他4 家朕源公司原始5
      大自然人股東所成立之投資公司，皆係以每股面額10元之
      價格認購朕源公司新股。此一依據「面額」之認購價格，
      不僅未能達成任何租稅規避之目的，反而因日後歐仕達公
      司以「市價」出售朕源公司股票予仕達公司，導致產生鉅
      額資本利得，進而使歐仕達公司於92年度解散時，留下大
      量剩餘財產可供分配予股東，致使原告而必須在該年度申
      報鉅額營利所得。由此可見，原告及其配偶柯聰源於決定
      歐仕達公司認購朕源公司新股時，完全未考慮日後如何有
      利進行合法節稅（依據當時市價決定認購價格）或租稅規
      避（墊高認購價格）之動機，僅係一心只為取回朕源公司
      之資產，否則豈會因購買成本較低而導致鉅額資本利得之
      產生？若當初以市價認購，則原告亦不致因歐仕達公司事
      後解散而產生鉅額營利所得，被告更不會有機會再質疑原
      告在92年度申報鉅額營利所得之同時，還申報鉅額捐贈扣
      除額云云。
    (丙)原告因完全未意識到前述合法節稅或租稅規避之機會，而
      逕以面額10元作為新股認購價格，導致日後因產生鉅額資
      本而需繳納鉅額綜合所得稅，故此一認購價格適足以作為
      原告不具租稅規避意圖之最佳證明。而被告竟然反而認定
      朕源新股認購價格面額10元係「不符常規」之「非常規股
      權交易」，進而認定原告從事租稅規避行為。由此可見被
      告主張與現實背道而馳，要無可採。
    (丁)另依照證券交易稅條例實施注意事項第2 條之規定，認購
      公司新發行之新股不屬於證券交易稅條例所稱「交易」。
      故「認購新股」本非證券交易稅之客體，因此以面額10元
      認購新發行之股票，亦不生規避證券交易稅之問題。
    依據原告92年度綜合所得稅申報及核定結果，原告當年度
      仍繳納4 千萬以上之綜合所得稅，從此結果可知，可見原
      告當初安排股權交易時，根本未曾考量如何減少租稅。
    (3)訴願決定認為：「（歐仕達公司）嗣於91年10月17日以每
      股203 元向訴願人之配偶柯聰源先生買進朕源公司股票…
      …未支付股款，而以股東往來入帳，嗣於92年間以朕源公
      司分配之現金股利償付及沖銷全部股東往來。」、「歐仕
      達公司於92年12月5 日將持有之朕源公司股票全數轉讓予
      仕達公司，仕達公司並以嗣後朕源公司分配剩餘財產資金
      支付部分股款，餘帳記股東往來。」、「綜上，訴願人之
      配偶柯聰源君及扶養親屬柯力克君藉成立公司之取巧安排
      ，將獲配之營利所得原應課徵綜合所得稅轉換為營利事業
      不計入所得額課稅之股利，有不當為自己規避綜合所得稅
      納稅義務之情事」云云，又「訴願人配偶柯聰源君明知歐
      仕達公司未實際以自有資金支付價款，仍進行股款之買賣
      及移轉，實有違一般常規交易模式」。惟查：
    依據公司法第131 條之規定，公司發起人認足公司第一次
      應發行之股份時，應按股繳足股款。依據同法第142 條及
      第148 條，在公司採取募集設立之場合，認股人亦負有繳
      足所認股份「股款」之規定，若認股人不照所認股份繳納
      「股款」，將失其權利，其所認股份應另行募集。然前述
      所謂「股款」係指發起人或認股人繳納於公司以獲得其發
      行股份之對價。至於股票發行後，股東與他人間之股票交
      易，公司法及民法均未限制交易雙方必須按買賣契約交付
      買賣價金，始得移轉系爭股票所有權。
    被告指摘上述兩筆交易中，原告並未實際支付全部「股款
      」，然細究該兩筆交易金額，均與「發起設立」與「募集
      設立」之「股款」無關，而僅係股東取得股票後將股票售
      予他人之「股票交易」之「買賣價金」問題。由此可見，
      訴願決定理由顯係刻意混淆「認股時發起人或認股人應對
      公司繳足之股款」與「股票交易之買賣價金」兩個不同概
      念，並對於後者增加法律本無之股權移轉要件。
    況歐仕達公司及仕達公司之股東雖係柯聰源家族，但歐仕
      達公司與仕達公司與其股東係個別獨立之人格，且公司法
      及民法中既無規定公司不得向股東借款（在財務會計上係
      記在股東往來科目），公司法更未規定公司若向股東借款
      進行交易，將影響其法人格。準此，被告徒以歐仕達公司
      與仕達公司因與其股東有「股東往來」，即欲否認歐仕達
      公司與仕達公司之法人格，顯屬速斷。
    更何況就法律關係而言，歐仕達公司或仕達公司並非未支
      付任何對價即得取得股票所有權。以歐仕達公司收購柯聰
      源先生老股為例（參見原證1 ：相關交易流程圖），歐
      仕達公司並非未向柯聰源支付對價，歐仕達公司對於柯聰
      源負有義務必須返還股東往來科目金額之借款。在概念上
      ，應可理解為歐仕達公司先向柯聰源約定借貸相當於股票
      買賣價金之金額，再以該貸款撥付請求權與柯聰源對歐仕
      達公司之股票買賣價金請求權互相抵銷，至歐仕達公司對
      於柯聰源將負有返還貸款之義務，並被記載於「股東往來
      科目」。
    歐仕達公司成立之目的，在於取回柯聰源在朕源公司之資
      產。至其手段係採取以解散清算朕源公司，而由歐仕達公
      司（嗣後由仕達公司）接受剩餘財產之分派。因此，為使
      歐仕達公司成為朕源公司剩餘財產分派請求權之對象，柯
      聰源將其對朕源公司之持股售予歐仕達公司乙節並非違背
      常規交易之行為，而是必要之過程。
    (4)訴願決定表示：「（原告配偶柯聰源及扶養親屬柯力克）
      原為朕源公司之個人股東，為規避獲配盈餘課徵所得稅，
      利用法人投資收益不計入所得課稅之規定，刻意取巧安排
      成立歐仕達公司，故意違反租稅法之立法意旨，濫用法律
      上之形式或法律狀態，取巧安排蓄意製造外觀上或形式上
      存在之法律關係或法律狀態，使系爭營利所得不具備課稅
      構成要件，以減輕或免除應納之租稅，為求租稅公平，自
      亦應以其實質上經濟事實關係及所產生之實質經濟利益為
      準，原查依所得稅法第66條之8 規定於報經本部核准後，
      按訴願人之配偶柯聰源君及扶養親屬柯力克君實際應自朕
      源公司獲配剩餘財產予以調整。」云云，惟：
    訴願決定顯然誤解所得稅法第42條之性質，蓋該條本非租
      稅優惠之規定，故原告既非刻意追求租稅優惠而成立歐仕
      達公司及仕達公司，自無租稅規避之可言，在兩稅合一之
      前，自然人投資營利事業之獲利，必須先在營利事業階段
      先被課徵營利事業所得稅，至該營利事業將稅後淨利以股
      利形式分配予股東後，該自然人必須再申報為個人營利所
      得而繳納綜合所得稅。意即相較於未透過營利事業獲得所
      得之納稅人，透過營利事業獲利之納稅人顯然負有被雙重
      課稅之不公平。在兩稅合一之後，營利事業所得稅僅係綜
      合所得稅的預扣，實際稅捐負擔最終係落在自然人綜合所
      得稅之營利所得上，蓋依據所得稅法第66條之1 可知，營
      利事業所繳納之營利事業所得稅將歸入於各股東可扣抵稅
      額帳戶。承上，所得稅法第42條之立法目的係為避免因為
      公司多層次持股，而導致自然人股東被多次預扣營利事業
      所得稅。故所得稅法第42條本身係為避免重複課稅之規定
      ，而與租稅優惠無關，則原告成立歐仕達公司及仕達公司
      即非為圖租稅優惠之利益而刻意成立。
    依據所得稅法第42條規定，轉投資其他公司之營利事業，
      不用繳納營利事業所得稅，且於該營利事業不於當年度對
      自然人股東分派營利所得時，將造成自然人股東亦無從將
      營利所得申報並繳納綜合所得稅，而形成所謂「租稅遞延
      」之現象。此種「租稅遞延」為立法者所許，且亦制訂「
      未分配盈餘」申報及加徵營利事業所得稅制度以作為衡平
      措施（所得稅法第66條之9 ），故該營利事業自得以選擇
      立即分派股利其自然人股東，或選擇付出被加徵10﹪營利
      事業所得稅之代價而保留盈餘不分配。故依據所得稅法第
      42 條 及同法第66條之9 之規定，轉投資其他公司之營利
      事業選擇保留不對自然人分配盈餘而選擇申報未分配盈餘
      並加徵10﹪營利事業所得稅，不能被視為租稅規避。稽徵
      機關對於立法者的價值判斷與明文立法應該切實遵守，不
      應該動輒以國家財政需要為由，以所謂實質課稅原則之空
      洞主張，即欲僭越立法者之職權，而妄圖侵害人民依法選
      擇寧可多繳營利事業所得稅，而暫時遞延自然人股東租稅
      實現之合法選擇權利。
    況歐仕達公司在解散前，亦依據法律誠實申報未分配盈餘
      獲准，並繳納加徵營利事業所得稅完訖，被告自不得事後
      執詞反覆，將歐仕達公司依法律之行為評價為「租稅規避
      」。
    原告若係為達成所謂逃避租稅效果（即所謂租稅遞延）之
      目的而從事系爭交易行為，相較於原告為達成此效益而所
      需承擔的成本風險，是否相稱？由下分析可知，被告稱原
      告係為追求規避租稅之效果而從事系爭交易行為云云，實
      乏依據：
    (甲)縱使被告所稱逃避租稅效果為真，並未免除稅捐，充其量
      僅生附隨之「遞延」結果，況此遞延結果確須承擔鉅額之
      租稅成本，包括為股權交易必須繳納證券交易稅、歐仕達
      公司保留盈餘亦須依法申報繳納10﹪營利事業所得稅。
    (乙)90及91年遞延之股利，仍然滾入歐仕達公司之資產，並在
      92年歐仕達公司解散時，成為剩餘財產之一部分，再加上
      歐仕達公司事後處分處分股票之資本利得，原告所申報之
      92年綜合所得額高達5億8千萬元之譜（應納稅額約當2 億
      3 千多萬元）。
    (丙)又技嘉公司股票係屬上市公司股票，為避免違反證交法「
      不得操縱股價」之限制，全部交易過程須歷時數年，在此
      期間朕源公司資產（主要為技嘉公司股票）必須冒著跌價
      的危險，事實上在該期間因技嘉公司股票持續跌勢，以致
      朕源資產顯著減損，即以歐仕達公司成立日期（2001年11
      月16日）及朕源公司決議解散日（2004年2 月10日）為例
      ，當日技嘉公司股票價格分別為71元及48.4元，至2004年
      12月15日朕源公司清散日為止，技嘉公司股票價格已降為
      38.7元。試問，原告之配偶等人倘有脫法避稅之動機，豈
      可能採取此種曠日廢時，結果又先使規劃財產幾乎先折價
      盡半的交易方式，以圖謀此一效益甚微之「股利遞延課稅
      」利益？由此可證，原告等人前述交易根本與脫法避稅之
      意圖無關。
    (丁)在技嘉公司股價持續下跌的情況下，朕源公司仍持續出售
      技嘉公司股票，只會造成日後可分配予朕源股東之剩餘財
      產更形縮水。倘原告確實有意取得被告所謂「遞延自然人
      股東之股利課稅」之利益，原告大可使朕源公司回復89年
      度以前「不分配股利給股東，而選擇依法被加徵10﹪營利
      事業所得稅」之方式，即可合法取得所謂「遞延自然人股
      東股利課稅」之利益，又何必刻意在技嘉公司股票跌勢不
      停的趨勢下，持續使朕源公司出售技嘉公司股票？
    (5)訴願決定表示歐仕達解散時，原告固然曾繳納高額綜合所
      得稅，但同時也申報鉅額捐贈扣除額。惟：
    申報營利所得，與申報捐贈扣除誠屬二事，被告擅自加以
      連結，並評價為租稅規避，顯無理由：
    (甲)原告在歐仕達公司清散解散時，以獲得分派之剩餘財產，
      申報為原告個人股利所得並為被告核定，進而繳納鉅額個
      人綜合所得稅。另因依法原告本得將當年度捐贈列為扣除
      額，被告亦已依法申報扣除額。綜上，原告前揭所得稅申
      報之內容，業經被告核定，迄今亦未遭被告否認其合法性
      。原告誠實申報營利所得，且依據法律獎勵意旨，從事所
      得稅法所明文獎勵之捐贈行為，均符合法律規定。被告何
      以能將之串連，並評價為租稅規避？
    (乙)實則申報營利所得，與申報捐贈扣除誠屬二事，有營利所
      得即應繳稅係常態，而至於得否主張捐贈扣除額，則繫諸
      於當年度納稅人是否確有捐贈行為，兩者係各自獨立而無
      相伴而生之關係。被告將兩件獨立事件強加連結，進而作
      為抗辯被告交易動機之依據，顯有「不當連結」之權力濫
      用。
    財政部亦承認捐地節稅係「合法節稅」，而未評價為「租
      稅規避」或「逃漏租稅」：
    (甲)事實上，財政部本身亦承認捐地節稅係「合法節稅」，而
      未評價為「租稅規避」或「逃漏租稅」。此由財政部94年
      台財稅字第09404500070 號函釋，雖首度規定捐贈額以土
      地公告現值16﹪計算，惟此函釋乃係以肯定實物捐贈合法
      為前提下由財政部所規定之估價標準，並非否認捐地節稅
      違法。
    (乙)況原告申報綜合所得稅時申報捐贈扣除額是在92年，而前
      述函釋是在94年始公布而適用於93年之申報，故原告申報
      92 年 捐贈扣除額時本無該函釋之適用，且事實上也不可
      能未卜先知財政部將於何時發布函釋以變更捐贈土地之估
      價標準。故原告從事捐贈土地及申報捐贈扣除額，僅係依
      照實務長久慣行之估價標準，而非刻意選在估價標準變更
      前安排捐贈。
    (丙)在94年函釋公布前，以土地公告現值申報捐贈扣除額案件
      為數眾多，被告皆不否認其合法性及正當性，為何獨對原
      告之行為加以質疑？顯然違反平等原則。被告如否認92年
      捐贈扣除額之合法性，應針對所有以土地公告現值申報之
      捐贈扣除案件，全數發單補課所得稅並處罰，始符合平等
      原則之要求。
    (丁)綜上，國稅局應「依法課稅」，而不應徒為多徵賦稅而棄
      法律明文規定於不顧。被告如認為捐贈扣除額制度應予修
      正，自應循修法管道加以廢止，豈可在修法前任意否認現
      行法律所規範之捐贈扣除制度？
    原告本可充分利用「捐地節稅」的合法節稅管道，在92年
      度捐贈更多土地，使捐贈扣除額與該年度申報所得相當，
      而完全不用繳納綜合所得稅，然原告卻捨此不用，仍於92
      年度繳納4 千多萬之綜合所得稅。顯見被告以原告曾申報
      捐贈扣除，即質疑原告係在從事租稅規避行為云云，顯然
      背於事實，要無可採。
    (6)退步言之，如認依實質課稅原則，應將朕源公司分配予歐
      仕達公司90年及91年兩筆股利分配視為柯聰源之股利所得
      ，然此舉亦將產生重複課稅之嫌：
    就90年歐仕達公司所獲朕源公司股利分配而言，柯聰源並
      非該筆新股所生股利之分配對象；又91年歐仕達公司分派
      股利時，柯聰源已將朕源公司持股全數售予歐仕達公司，
      故柯聰源於91年度朕源公司股利分配時，已非朕源公司股
      東，更非朕源公司股利分配對象。準此，原告並無將歐仕
      達公司獲配股利申報，作為其配偶柯聰源之營利所得而為
      合併申報繳稅之理。被告如欲依據實質課稅原則課稅，必
      須負舉證責任，證明原告於所得90年及91年已獲有該所得
      。
    退步言之，縱認應將前開兩筆股利分配視為柯聰源之股利
      所得，而認為原告該合併申報繳稅，將有重複課稅之嫌，
      蓋：
    (甲)歐仕達公司就90年及91年獲朕源公司股利分配之收入，依
      據所得稅法第42條規定，固然不必於當年申報營所稅。但
      此2 筆收入依然成為歐仕達公司「未分配盈餘」之一部份
      ，不僅已依法加徵10% 營利事業所得稅；且於歐仕達公司
      解散時，亦作為「剩餘財產」經由清算程序分派予股東，
      並由原告申報為原告之營利所得而繳納綜合所得稅完訖。
      因此，被告將該歐仕達公司所獲2 筆朕源公司股利收入重
      複且獨立地認定為柯聰源之個人營利所得，實有重複課稅
      之嫌。
    (乙)質言之，如將前開兩筆股利分配視為柯聰源90年及91年度
      之營利所得，則對於歐仕達公司即不得再將該兩筆股利視
      為歐仕達公司之收入，應自歐仕達公司之未分配盈餘中剔
      除，始符合論理之一貫，故被告應退還歐仕達公司因該兩
      筆股利而增加之「未分配盈餘」加徵10% 營利事業所得稅
      。又該兩筆股利既然不應被視為歐仕達公司之收入，則歐
      仕達公司可供分派予股東（按即原告及其合併申報所得稅
      之人）之「剩餘財產」亦應剔除該兩筆收入，準此，該2
      筆股利收入金額既應自歐仕達公司可供分派之剩餘財產總
      額中剔除，則被告應亦應將該兩筆股利金額自原告92年度
      所申報之營利所得中剔除，並加以重核92年度之綜合所得
      稅。
    (丙)復查決定及訴願決定並未否認前揭重複課稅之情事，而係
      於復查決定及訴願決定中表示：「該營利所得原查已通報
      註銷，並無重複課稅情事」云云。惟若被告體認其法律適
      用有重複課稅之嫌，直接放棄對90年及91年命原告補稅才
      是對於人民侵害最小的方式，然被告捨此不為，寧可命原
      查重核92年之核課處分，已難謂無違反憲法第23條之比例
      原則。況且，被告迄今未就92年營利有任何變更核定，更
      遑論據此退稅，足見復查決定及訴願決定所稱：「該營利
      所得原查已通報註銷，並無重複課稅情事」之記載，僅係
      口惠實不至之推託之詞，要無可採。
    (丁)此外，若被告認為柯聰源將其朕源公司持股售予歐仕達公
      司之行為（參見原證1 ：相關交易流程圖），係租稅規
      避而欲否認其合法性，則被告應返還柯聰源因該股票交易
      所繳納之證交稅，始符合事理之一貫。
    (7)訴願決定復稱歐仕達公司之成立，及仕達公司之成立及其
      自歐仕達處取得朕源公司股票等行為，皆係原告為利用所
      得稅法第42條及證所稅停徵之規定，藉此規避租稅云云。
      惟：
    依據財政部65年2 月17日台財稅字第30533 號函，公司解
      散清算時，獲得剩餘財產分派之股東若為公司組織之營利
      事業，則該股東本即不用將獲分配之財產申報為當年度營
      利事業所得稅而繳納營利事業所得稅。
    經查，歐仕達公司或仕達公司均為該函釋所稱「公司組織
      之營利事業」，故依據法律及財政部前揭函釋之規定，不
      論何者係朕源公司解散時之朕源公司股東，皆不必就所獲
      分派之剩餘財產申報繳納該公司之營利事業所得稅。
    故歐仕達公司縱使不移轉朕源公司股票給仕達公司，其作
      為朕源公司之公司組織之股東，本即無須針對獲分派之剩
      餘財產負有繳納營利事業所得稅之義務。反之，仕達公司
      亦同。故歐仕達公司是否曾出售朕源公司股票予仕達公司
      ，均不生營利事業所得稅問題。由此可知，被告稱原告利
      用證所稅停徵之規定以規避租稅，顯屬無稽。易言之，本
      無「租稅」負擔可言，又有何對「租稅」義務進行規避之
      必要？
    況朕源公司解散時，獲得分派剩餘財產權者是仕達公司，
      而非原告。因此被告應就原告有何租稅規避行為使原告實
      際獲有利益等事實，應依稅捐稽徵法第12條之1 負舉證責
      任。
  2.被告於答辯狀中以「另依朕源公司91年11月7 日召開股東會
    會議記錄, 原91年6 月18日股東常會決議暫不分配截至90年
    止未分配盈餘，『現為實際需要』，訂定91年11月8 日為盈
    餘發放基準日，分配盈餘328,474,249 元。因此，歐仕達公
    司即於91年11月8 日獲配73,880,428元，原告之扶養親屬柯
    力克君獲配26,278元。」云云，認定柯聰源有為脫法避稅之
    行為。然：
    (1)被告所稱「現為實際需要」究何所指，語焉不詳，被告應
      敘明所謂「實際需要」，又如何從該「實際需要」可推導
      出原告從事脫法避稅行為？
    (2)被告應說明朕源公司分配股利，與原告有無從事脫法避稅
      行為間之關係為何？蓋：
    朕源公司是否分配股利，不影響國家稅收：朕源公司股東
      常會若決議不分配盈餘，其結果是朕源公司必須繳納「未
      分配盈餘加徵10﹪營利事業所得稅」；若朕源公司股東常
      會決議分配盈餘，則朕源公司股東（歐仕達公司等5 大投
      資公司）雖依所得稅第42條免就該轉投資所得繳納營利事
      業所得稅，但該部分轉投資所得若未分派予原告等自然人
      股東，也必須繳納「未分配盈餘加徵10﹪營利事業所得稅
      」，因此國家的稅收根本不受影響。
    原告及柯聰源不是朕源公司股東，故朕源公司是否分派股
      利予歐仕達公司，根本不影響原告及柯先生之個人綜合所
      得稅。
  3.被告稱原告於90年11月28日使朕源公司決議發放股利，故刻
    意在90年12月3 日刻意成立歐仕達公司，藉此利用所得稅法
    第42條之規定，以規避個人綜合所得稅云云。然：
    (1)被告諉稱歐仕達成立於90年12月3 日云云，顯屬刻意誤導
      鈞院之詞，蓋依據經濟部核准歐仕達公司設立登記之日期
      係90年11月16日，早在朕源公司決議發放股利之前，即已
      成立。況公司之設立必須先經經濟部「名稱預查」，歐仕
      達公司亦早於90年10月26日即已通過「名稱預查」在案，
      此有經濟部核准歐仕達公司設立登記函及經濟部公司名稱
      預查申請表可查。
    (2)至被告諉稱「90年12月3 日」實係歐仕達公司設立登記後
      ，至臺北縣建設局申請營利事業登記，而由該機關核准歐
      仕達公司營利事業登記之日期。按所謂「營利事業登記」
      核屬公司成立後之稅籍登記，與公司是否成立而具有法人
      格，乃至於可以接受股利分派根本無關。
    (3)又「公司設立登記」與「營利事業登記」之差別在於，公
      司法人格之發生時點係依據前者而決定，而與後者無關，
      被告刻意扭曲事實，顛倒時序，實無可採。
    (4)況以朕源公司原始5 大股東所設立之投資公司（包括歐仕
      達公司在內），皆早在朕源公司於90年11月28日決議發放
      股利前均已陸續成立等節可知，原始5 大股東確實具有結
      束以朕源投資公司為中心之投資架構之經濟上目的，而非
      純為租稅規避。
  4.罰鍰部分：
    (1)原告並未從事任何租稅規避或逃漏稅捐之行為，亦無違反
      所得稅法第71條之申報義務，已如前述，故被告依據所得
      稅法第110 條第1 項對原告課處罰鍰，實為違法應予撤銷
      。
    (2)按「納稅義務人已依本法規定辦理結算、決算或清算申報
      ，而對依本法規定應申報課稅之所得額有漏報或短報情事
      者，處以所漏稅額2 倍以下之罰鍰。」所得稅法第110 條
      第1 項定有明文。然所得稅法第110 條中所謂「應申報之
      所得額」究何所指？原告與被告就「租稅客體之歸屬」法
      律意見有所不同，未可一概逕以被告所認定之結果為標準
      而認定原告有「漏報或短報」之故意或過失。
    (3)次按最高行政法院95年度判字第2150號判決表示：「……
      裁罰部分：當然在目前學理上已接受『稅捐規避』與『稅
      捐逃漏』在法律概念上與法律效果上之區別，前者之定義
      為：在不隱瞞或偽造事實之情況下，濫用私法之形成自由
      或稅捐稽徵機關之錯誤法律見解，而運用法律形式上之安
      排，意圖減免稅捐。而其法律效果則是：運用實質課稅原
      則，將扭曲不自然之私法安排，透過稅法之獨立觀點將之
      矯正成『符合經濟實質』之原始面貌，而對之加以補稅。
      但因為其無違反誠實義務，所以也不對之課予漏稅罰。後
      者則是違反誠實義務，隱瞞及偽造事實，而意圖逃稅，其
      法律效果則為『補稅並課予漏稅罰』。」等語。由此可見
      ，最高行政法院亦認為「稅捐規避」及「稅捐逃漏」之構
      成要件與法律效果皆有不同。在法律效果方面，「稅捐規
      避」可以按常規交易之情形核課相當之租稅，意即僅得以
      命納稅義務人「補稅」，而不得加以處罰；而「稅捐逃漏
      」除可命「補稅」外，尚可加以處罰。
    (4)查，本案各年度訴願決定於補稅部分皆稱系爭交易安排為
      「稅捐規避」。故依據最高行政法院前述見解，即使被告
      就系爭行為定性為「租稅規避」之行為可採，依法亦僅能
      命納稅人補稅，而不得再課處罰鍰。然訴願決定及原處分
      （含復查決定）竟對於其所認定之「稅捐規避」行為除命
      補稅外，尚課處罰鍰，顯然理由矛盾，且違反最高行政法
      院之見解。
    (5)惟被告答辯狀迄今仍反覆引用訴願決定理由，而指稱原告
      「濫用私法法律上之形式或法律行為，蓄意製造外觀上或
      形式上存在之法律關係或法律狀態，使之不具備課稅構成
      要件，以減輕或免除其應納之租稅」云云，由此可知被告
      迄今仍定性原告系爭交易為「稅捐規避」（脫法避稅），
      依照最高行政法院前揭判決意旨，其本不得對原告科處罰
      鍰，卻仍科處之，由此可見被告處分與其理由顯屬矛盾，
      故罰鍰部分亦應予以撤銷。
    (6)被告於答辯狀中表示：「至原告引用最高行政法院95年度
      判字第2150號判決，主張『租稅規避』僅得以命納稅義務
      人補稅，而不得加以處罰乙節，按該判決所謂『稅捐規避
      』即是稅法上所指之『合法規劃節稅』，與本件『租稅規
      避』文義不同，原告主張顯係誤解法令。」云云，惟被告
      答辯顯係為掩飾其處分理由矛盾而刻意曲解前述最高行政
      法院判決，毫無可採：
    被告遭原告指摘其處分混淆「脫法避稅」與「違法漏稅」
      之法律效果，卻意圖藉由混淆「合法節稅」與「脫法避稅
      」之文義以資答辯，顯然答非所問。
    最高行政法院判決明文表示「稅捐規避」之法律效果係「
      補稅」。準此，若被告之理解（係指「合法規劃節稅」）
      為可採，則試問被告，一個「合法規劃節稅」行為，為何
      會被最高行政法院認為還需要補稅？
    按廣義的租稅規劃行為可分為合法節稅、脫法避稅、及違
      法逃稅3 類，三者實係不同之概念，其法律效果不同，應
      嚴加區別，不容相互混淆：
    (甲)合法節稅：納稅義務人利用私法自治法在符合稅法立法意
      旨下取得租稅利益，為「合法節稅」。
    (乙)脫法避稅：係違反稅法立法者分配租稅負擔之意旨，藉由
      利用民法上私法自治，特別是契約自由原則，在達成與常
      規交易相同之經濟目的之同時，而刻意迴避租稅構成要件
      之該當，以圖減輕租稅負擔，取得租稅利益。然避稅行為
      未違反真實義務，並不構成稅捐稽徵法第41條之「不正當
      方法逃漏稅捐」。
    (丙)違法逃稅：對已具備課稅要件之事實，以違反真實義務之
      方法，包含法律事實之隱瞞或虛偽之法律事實陳述加以掩
      蓋，以取得租稅利益。逃稅行為本質上為租稅刑罰制裁對
      象，我國稅捐稽徵法第41條所謂「以詐術或其他不正當方
      法逃漏稅捐」即為其適例。
    綜上可知，被告為掩飾其處分理由矛盾，不惜曲解最高行
      政法院判決，而混淆「合法節稅」、「脫法避稅」（即租
      稅規避），「違法漏稅」（即逃漏稅）等3 概念，顯無可
      採。
    (7)又被告引用所得稅法第66條之8 之立法理由與司法院釋字
      第420 號解釋，作為裁處原告漏稅罰之依據，顯然違反「
      處罰法定主義」而無效：
    按行政罰法第4 條明文規定：「違反行政法上義務之處罰
      ，以行為時之法律或自治條例有明文規定者為限。」亦即
      行政罰必須以法律或自治條例之明文為依據。
    經查，原告系爭行為並未該當所得稅法第110 條第1 項之
      處罰要件，被告卻引用所得稅法第66條之8 之立法理由及
      司法院釋字第420 號解釋作為處罰依據，將本不該當漏稅
      行為之系爭交易擬制為「已該當」第110 條第1 項之處罰
      要件。然查，所得稅法第66條之8 之立法理由及司法院釋
      字第420 號解釋不僅非行政罰法第4 條所稱「法律或自治
      條例」，以之作為處罰依據顯然違反「處罰法定主義」。
    況細究所得稅法第66條之8 之立法理由及司法院釋字第42
      0 號解釋可知，前開規定充其量僅屬「脫法避稅」之防杜
      規定，並非行為罰或漏稅罰之依據，自不能以之作為擬制
      處罰之依據，故系爭罰鍰處分之合法性顯有疑義：
    (甲)按「納稅義務人已依本法規定辦理結算、決算或清算申報
      ，而對依本法規定應申報課稅之所得額有漏報或短報情事
      者，處以所漏稅額2 倍以下之罰鍰。」固為所得稅法第11
      0 條第1 項所定，惟「關於實質課稅原則之運用及調整所
      得之案件，可否依短、漏報所得相關規定予以處罰疑義」
      ，法務部前已於95年6 月28日法律字第0950018449號函明
      示：「所得稅法第66條之8 之規定，係為正確計算相關納
      稅義務人之應納稅金額，於個人或營利事業與國內外其他
      個人或營利事業、教育、文化、公益、慈善機關或團體相
      互間，以股權之移轉或其他虛偽之安排等手段，不當規避
      或減少納稅義務時，賦予稅捐稽徵機關報經財政部核准，
      依查得資料，按實際應分配或應獲配之股利、盈餘或可扣
      抵稅額予以調整之權限與法律依據，而據此要求納稅人義
      務補稅，藉以防堵納稅義務人假藉法律形式要件，隱藏實
      質交易關係以規避稅負之行為……。至於納稅義務人利用
      上述方法為手段規避或減少稅納義務時，如該行為手段經
      主管機關依其職權調查認定後經涵攝結果，已符合各該相
      關法律（如所得稅法、稅捐稽徵法）處罰規定之構成要件
      ，自當以該法律為處罰之明文依據……。惟若與各相關稅
      法處罰規定之構成要件不符，稅捐稽徵機關倘僅以抽象之
      實質課稅原則加以處罰，即與前開處罰法定原則相違，難
      認適法。」之意旨，是稅捐稽徵機關尚不得以所得稅法第
      66條之8 之規定所揭示之「實質課稅原則」作為處罰之依
      據。
    (乙)至司法院釋字第420 號之意旨亦僅係提醒徵納雙方，租稅
      法律之解釋與適用應該遵照實質課稅原則，其目的係針對
      「脫法避稅」行為，應如何藉由實質課稅原則之解釋方法
      加以防杜，使納稅義務人繳納其若未從事租稅規避行為而
      依常規交易時，所本應負擔之租稅。至司法院釋字第420
      號解釋本身並未就實質課稅原則得否作為處罰依據問題，
      而有任何著墨。被告引用司法院釋字第420 號解釋，將本
      不該當所得稅法第110 條之行為「擬制」為已該當，從而
      認為系爭行為應予處罰等節，顯然係逾越司法院釋字第42
      0 號解釋之文義理解可能範圍之恣意解釋，亦無可採。
    綜上，被告答辯狀僅以所得稅法第66條之8 之立法理由與
      司法院釋字第420 號解釋為據，即以所謂實質課稅原則為
      由而對原告處罰，不僅有違處罰法定原則，且違法擴大將
      「實質課稅原則」用於處罰事實之認定乃至於擬制之用，
      自無可採。
    (8)再者，「脫法避稅」故意與「違法漏稅」故意兩者內涵不
      同，被告欲依所得稅法第110 條第1 項規定課處原告罰鍰
      ，必須證明原告具有「違法漏稅」之故意。然被告未舉證
      說明原告有何事證該當違法漏稅「故意」而即課處罰鍰，
      實有違行政罰法第7 條之規定：
    按「違反行政法上義務之行為非出於故意或過失者，不予
      處罰。」行政罰法第7 條定有明文。又「事實之認定，應
      憑證據，為訴訟事件所適用之共通原則。行政罰之處罰，
      雖不以故意為要件，然其違法事實之認定，要不能僅憑片
      面之臆測，為裁判之基礎。換言之，行政官署對於人民有
      所處罰，必須確實證明其違法之事實，倘不能確實證明違
      法事實之存在，其處罰即不能認為合法，本院39年判字第
      2 號及62年判字第402 號著有判例。」改制前行政法院62
      年判字第402 號判例、最高行政法院94年度判字第520 號
      判決亦再次肯認。
    次按，「本件原處分除對上訴人補稅外，尚有加計1 倍罰
      鍰，惟原審維持原處分及訴願決定之理由，僅係就本稅部
      分加以論駁，對於上訴人有如何之故意過失逃漏贈與稅，
      則於判決理由欄未據敘明，逕為上訴人不利之判決，亦屬
      理由不備。」，此觀最高行政法院97年度判字第354 號判
      決所示，彰彰甚明。揆諸上開判決之意旨，稽徵機關如欲
      對納稅義務人課處罰鍰，除就本稅部分說明外，尚應就納
      稅義務人如何以故意過失逃漏稅捐之事證加以證明，否則
      即與行政罰法第7 條規定有違。
    「脫法避稅」是故意濫用私法形成可能性，而藉由非常規
      交易之交易型態，在達成相同經濟實質的同時，卻迴避租
      稅構成要件之該當；至「違法漏稅」則須是違反真實義務
      ，以虛偽不實或刻意隱匿真實之方式，而掩蓋課稅要件已
      經該當之事實。兩者差別已如前述，準此，「脫法避稅」
      與「違法漏稅」之故意，亦應有所區別。
    (甲)從事「違法漏稅」行為者，主觀上已經明白租稅構成要件
      行為已經該當，但其藉以減少租稅之方法，係以違反真實
      義務之方法以圖事後掩蓋該「租稅要件已該當之事實」而
      使稅捐機關誤信課稅事實未發生。準此，從事「違法漏稅
      」行為者必須具有雙層故意，亦即：從事「被隱藏之租稅
      構成要件行為使租稅構成要件該當」之「隱藏行為故意」
      ，及製造租稅構成要件未該當之假象以誘騙稅捐稽徵機關
      上當之「違反真實故意」。
    (乙)相對而言，從事「脫法避稅」行為者，係相信其所從事之
      一連串「非常規交易行為」在私法上皆屬有效之行為，而
      透過該等迂迴的「非常規交易」之組合，可以使其實質上
      獲致與「租稅構成要件行為」相當之經濟實質效果，在形
      式上又可以因不符合「租稅構成要件」之文義，而迴避該
      租稅構成要件之該當，藉此免負擔租稅。故從事脫法避稅
      者，主觀上根本無從事違反真實義務行為之故意，蓋其根
      本認為藉由其交易安排可以使「租稅構成要件自始不該當
      」，自無「先使租稅構成要件該當，再誘使稽徵機關誤信
      租稅構成要件未該當」之必要。
    (丙)綜上可知，「違法漏稅」與「脫法避稅」兩者雖皆係納稅
      人減少租稅負擔之型態之一，但兩者之要件，特別是主觀
      構成要件，顯有不同，而僅有具備「違法漏稅」故意者，
      始該當租稅構成要件，始有受行為罰或漏稅罰之必要。且
      納稅人從事廣義的租稅減免行為時，究係出於「脫法避稅
      」故意或「違法漏稅」故意，僅可能有其一，而不可能同
      時具備。蓋納稅人不可能主觀上認為「可藉由其非常規交
      易而使租稅構成要件不該當」，同時又認為「因租稅構成
      要件已該當」，而有以違背真實義務行為另予掩蓋之必要
      。
    (9)經查，被告答辯狀所稱：「本件原告等具備主觀上漏報系
      爭營利所得之故意，已如前述，其故意違反租稅法之立法
      意旨，濫用私法法律上之形式或法律行為，蓄意製造外觀
      上或形式上存在之法律關係或法律狀態，使之不具備課稅
      構成要件，以減輕或免除其應納之租稅」云云，並認原告
      有違反所得稅法第110 條第1 項之故意。
    然自被告前開文句觀之，其所指稱之故意係指「濫用法律
      形式以圖規避租稅構成要件之該當」之「脫法避稅」故意
      ，而與違反誠實義務，隱瞞或偽造事實以圖誘使稅捐稽徵
      機關誤信已發生之租稅構成要件事實尚未發生之「違法漏
      稅」故意仍屬有間（亦即並非所得稅法第110 條第1 項之
      故意）。
    揆諸前開最高行政法院97年度判字第354 號判決所示，被
      告並未證明原告等有何逃漏稅捐之故意，即依所得稅法第
      110 條第1 項規定對原告處以罰鍰，顯與行政罰法第7 條
      規定及前開實務見解有違等情。
  (四)聲明求為判決：訴願決定、原處分（含復查決定）均撤銷；
    訴訟費用由被告負擔。
三、被告抗辯則以：
  (一)營利所得：
  1.按「營利所得：公司股東所獲分配之股利總額。」、「個人
    或營利事業與國內外其他個人或營利事業……相互間，如有
    藉股權之移轉或其他虛偽之安排，不當為他人或自己規避或
    減少納稅義務者，稽徵機關為正確計算相關納稅義務人之應
    納稅額，得報經財政部核准，依查得資料，按實際應分配或
    應獲配之股利、盈餘或可扣抵稅額予以調整。」為行為時所
    得稅法第14條第1 項第1 類前段及第66條之8 所明定。次按
    「涉及租稅事項之法律，其解釋應本於租稅法律主義之精神
    ，依各該法律之立法目的，衡酌經濟上之意義及實質課稅之
    公平原則為之。」為司法院釋字第420 號所解釋。又「租稅
    法所重視者，應為足以表徵納稅能力之經濟事實，而非其外
    觀之法律行為，故在解釋適用稅法時，所應根據者為經濟事
    實，不僅止於形式上之公平，應就實質上經濟利益之享受者
    予以課稅，始符實質課稅及公平課稅之原則。」、「有關課
    徵租稅構成要件事實之判斷及認定，自亦應以其實質上經濟
    事實關係及所產生之實質經濟利益為準，而非以形式外觀為
    準，否則勢將造成鼓勵投機或規避稅法之適用，無以實現租
    稅公平之基本理念及要求。」改制前行政法院81年度判字第
    2124號及82年度判字第2410號判決可資參照。
  2.本件柯君父子於90年間藉成立公司之取巧安排，將獲配之營
    利所得原應課徵綜合所得稅轉換為營利事業不計入所得額課
    稅之股利，有不當為自己規避綜合所得稅納稅義務之情事，
    依首揭所得稅法第66條之8 規定，北市國稅局於報經財政部
    核准後，按柯君父子實際應獲配之股利調整，核定調增柯聰
    源及柯力克91年度營利所得73,775,316元及105,112 元，通
    報被告所屬新店稽徵所歸課原告綜合所得稅。
  3.按租稅規避與合法規劃節稅不同，節稅係依據稅捐法規所預
    定之方式，規劃減少稅捐負擔行為，如申報列舉扣除額等以
    降低綜合所得淨額及應納稅額；反之，租稅規避則是利用稅
    捐法規所未預定之異常的或不相當的法律形式，意圖減少稅
    捐負擔之行為，亦即利用民法上私法自治，特別是契約自由
    原則，如故意藉股權之移轉或不合常規之安排，不當為自己
    或他人規避或減少納稅義務，以減輕稅捐負擔，取得租稅利
    益，但實質上卻違反稅法立法者租稅負擔之意旨，兩者有顯
    著的不同。次按租稅法所重視者，應為足以表徵納稅能力之
    經濟事實，而非其外觀之法律行為，故在解釋適用稅法時，
    所應根據者為經濟事實，不僅止於形式上之公平，應就實質
    上經濟利益之享受者予以課稅，始符實質課稅及公平課稅原
    則。又有關課徵租稅構成要件事實之判斷及認定，自亦應以
    其實質上經濟事實關係及所產生之實質經濟利益為準，而非
    以形式外觀為準，否則勢將造成鼓勵投機或規避稅法之適用
    ，無以實現租稅公平之基本理念及要求。復因課稅對象的經
    濟活動複雜，難以法律加以完整規定，故為實現衡量個人之
    租稅負擔能力而課徵租稅公平主義，並防止規避租稅而確保
    租稅之徵收，在租稅法之解釋及課稅構成要件之認定上，如
    發生法律形式、名義或外觀與真實之事實、實態或經濟負擔
    有所不同時，則租稅之課徵基礎，應著重於事實上存在之實
    質，此為租稅法學通稱之實質課稅原則之意涵。爰此，對於
    在經濟實質上已具備課稅構成要件者，雖行為人蓄意使外在
    之外觀或形式不具備課稅要件，仍宜對其課稅。
  4.本件原告之配偶柯聰源及扶養親屬柯力克係朕源公司之股東
    ，該公司於90年11月28日召開股東臨時會決議分配盈餘，盈
    餘分配基準日90年12月28日，原告之配偶柯聰源、扶養親屬
    柯力克與其家族成員（原告、其子柯力升及其女柯雅儒等3
    人）旋於90年12月3 日刻意安排成立歐仕達公司（資本額為
    20,000,000元），由於歐仕達公司非朕源公司之原有股東，
    依公司法第267 條規定，並無按原有股份持有比例優先承購
    新股，而原告之配偶柯聰源及扶養親屬柯力克將渠等所享有
    之股東優先認股權（認股比例22.5% ），轉由歐仕達公司認
    購，該公司遂於90年12月20日參與朕源公司現金增資100,00
    0,000 元，以每股10元（是日淨值322.476 元）不合常規價
    格認購朕源公司現金增資股票2,250,000 股，合計22,500,0
    00元，並於90年12月28日朕源公司分配現金股利時，獲配46
    ,607,400元，嗣於91年10月17日以每股203 元向原告之配偶
    柯聰源買進朕源公司股票561,500 股，合計113,984,500 元
    ，惟未支付股款，而以股東往來入帳，嗣於92年間以朕源公
    司分配之現金股利償付及沖銷全部股東往來，又朕源公司92
    年2 月10日決議註銷，93年12月15日清算完成，93年12月17
    日分配剩餘財產，惟歐仕達公司於朕源公司清算期間92年11
    月13日註銷，並於92年12月5 日將持有之朕源公司股票全數
    轉讓予92年12月4 日甫成立之仕達公司，仕達公司並以嗣後
    朕源公司分配剩餘財產資金支付部分股款，餘帳記股東往來
    ，上揭情事有個案調查所得通報明細表、個案綜合報告、朕
    源公司、歐仕達公司及仕達公司相關帳載資料、中國信託商
    業銀行存款存摺影本等資料可稽，顯見歐仕達公司無優先認
    購權，卻參與朕源公司股權之認購，且無資力支付向原告之
    配偶柯聰源所購買股份價款，而原告之配偶柯聰源明知歐仕
    達公司未實際以自有資金支付價款，仍進行股份之買賣及移
    轉，實有違一般常規交易模式，嗣後再由歐仕達公司以自朕
    源公司獲配之資金償還欠款，顯係為租稅規避所作之安排。
  5.歐仕達公司90年至91年度取得之股利收益，依所得稅法第42
    條規定不計入營利事業所得額課稅，且歐仕達公司90年12月
    3 日設立，92年2 月10日決議註銷，依其90及91年度營利事
    業所得稅結算申報資料，除取得原告之配偶柯聰源及扶養親
    屬柯力克之朕源公司股票外，並無其他商業活動，顯見該公
    司成立目的並非以投資為營業目的，有歐仕達公司相關帳載
    等資料可稽。又原告之配偶柯聰源及扶養親屬柯力克所享有
    優先認股權之移轉，及歐仕達公司之設立等行為，均在朕源
    公司90年度股利分配基準日（90年12月28日）前完成，觀其
    行為時間之關聯性，顯見原告之配偶柯聰源及扶養親屬柯力
    克有將其高額股利所得藉由轉讓作為予以隱藏之動機。
  6.綜上，原查北市國稅局以原告之配偶柯聰源等人成立歐仕達
    公司，並藉由歐仕達公司取得原告之配偶柯聰源及扶養親屬
    柯力克所享有之股東優先認股權及購買原告之配偶柯聰源所
    持有之股權，將原應由原告之配偶柯聰源及扶養親屬柯力克
    獲配之股利，轉由可受原告之配偶柯聰源及扶養親屬柯力克
    控制之歐仕達公司獲配，將系爭股利所產生之高額40% 個人
    綜合所得稅負，轉由適用較低稅負之投資公司承擔，以90至
    92年僅繳納千分之3 證券交易稅及未分配盈餘加徵10% 營利
    事業所得稅，最終達成規避稅負目的，為求租稅公平，自應
    以其實質上經濟事實關係及所產生之實質經濟利益為準，就
    已具備課稅構成要件之實質經濟行為課稅，報經財政部96年
    11月27日台財稅字第09604550160 號函，核准依所得稅法第
    66條之8 規定辦理，按原告之配偶柯聰源及扶養親屬柯力克
    實際應獲配之股利調整，核定調增原告之配偶柯聰源及扶養
    親屬柯力克91年度營利所得73,775,316元及105,112 元，通
    報被告所屬新店稽徵所歸課原告當年度綜合所得稅，揆諸首
    揭規定，並無不合，原告所訴，核無足採，請予維持。
  7.至原告主張被告將該歐仕達公司所獲2 筆朕源公司股利收入
    重複且獨立地認定為柯聰源之個人營利所得，實有重複課稅
    之嫌，故被告應退還歐仕達公司因該兩筆股利而增加之「未
    分配盈餘」加徵10% 營利事業所得稅乙節，查系爭股權交易
    既因被告依實質課稅原則調整改課原告綜合所得稅，則該公
    司已納之未分配盈餘加徵10% 營利事業所得稅，應俟本件行
    政救濟確定後，由通報機關依職權辦理退還；惟該稅目係以
    公司法人為課徵或退還之對象，與原告所爭執個人綜合所得
    稅不同，自非本件審酌範疇，併予敘明。
  8.另原告主張已於92年度列報取自歐仕達公司分配營利所得53
    6,961,012 元有重複課稅乙節，查原告92年度雖已申報該營
    利所得，惟同時列報巨額列舉扣除額476,888,507 元，且該
    營利所得原查已通報嗣本件行政訟訴確定後註銷，並無重複
    課稅情事，又92年度綜合所得稅核定情形，非屬本案審酌範
    疇。
  (二)罰鍰:
  1.按「納稅義務人應於每年5 月1 日起至5 月31日止，填具結
    算申報書，向該管稽徵機關，申報其上一年度內構成綜合所
    得總額……之項目及數額，以及有關減免、扣除之事實，並
    應依其全年應納稅額減除……扣繳稅額及可扣抵稅額，計算
    其應納之結算稅額，於申報前自行繳納。」、「納稅義務人
    已依本法規定辦理結算申報，但對依本法規定應申報課稅之
    所得額有漏報或短報情事者，處以所漏稅額2 倍以下之罰鍰
    。」為行為時所得稅法第71條第1 項前段及第110 條第1 項
    所明定。
  2.依司法院釋字第420 號解釋、改制前行政法院81年度判字第
    2124號及82年度判字第2410號判決所揭櫫實質課稅原則之精
    神，倘課稅之認定發生形式上存在之事實與事實上存在之事
    實不同時，租稅之課徵基礎及其依據，應著重在事實上存在
    之事實，否則無啻鼓勵投機或規避租稅之情形，而終究破毀
    租稅公平基本理念之要求及實現。本件原告具備主觀上漏報
    系爭營利所得之故意，已如前述，其故意違反租稅法之立法
    意旨，濫用私法法律上之形式或法律行為，蓄意製造外觀上
    或形式上存在之法律關係或法律狀態，使之不具備課稅構成
    要件，以減輕或免除其應納之租稅，為求租稅公平，除應以
    其實質上已具備課稅構成要件之經濟事實加以課稅外，其因
    而致生漏稅之結果，亦符合所得稅法第110 條第1 項之構成
    要件，自應論罰。另觀諸所得稅法第66條之8 立法理由第1
    點後段謂：「……至於營利事業或相關納稅義務人之行為涉
    及漏稅罰或行為罰部分，則依本法（例如第110 條）或稅捐
    稽徵法（例如第41條或第43條）相關規定處罰。」，可見納
    稅義務人如有藉投資所得適用稅率高低之不同，將高稅率者
    應獲配之股利、盈餘及可扣抵稅額，移轉為低稅率或免稅者
    所有，不當規避或減少納稅義務之情形，稅捐稽徵機關為正
    確計算相關納稅義務人之應納稅額，除得依所得稅法第66條
    之8 規定，報經財政部部核准後，依查得資料按納稅義務人
    實際應獲配之股利、盈餘或可扣抵稅額予以調整外，對於納
    稅義務人之行為涉及漏稅罰或行為罰部分，仍應依所得稅法
    或稅捐稽徵法相關規定處罰。
  3.本件原告之配偶柯聰源及扶養親屬柯力克90至92年間假藉股
    權移轉之取巧安排，將原應獲配之營利所得轉換為營利事業
    不計入所得額課稅之股利，不當為自己規避綜合所得稅納稅
    義務，違章事證明確，業如前述。原查依首揭所得稅法第66
    條之8 規定，於報經財政部核准後，按原告之配偶柯聰源及
    扶養親屬柯力克實際應獲配之股利調整，核定調增原告之配
    偶柯聰源及扶養親屬柯力克91年度營利所得73,775,316元及
    105,112 元，通報被告所屬新店稽徵所歸課原告當年度綜合
    所得稅，被告並就短報朕源公司之營利所得73,775,316元及
    105,112 元，合計73,880,428元，併同另查獲漏報本人及配
    偶柯聰源之營利及利息所得計18,213元，合計73,898,641元
    ，按所漏稅額23,012,431元依有無扣繳憑單分別處0.2 倍及
    0.5 倍之罰鍰合計11,504,500元，並無不合，請續予維持。
  4.至原告引用最高行政法院95年度判字第2150號判決，主張「
    稅捐規避」僅得以命納稅義務人補稅，而不得加以處罰乙節
    ，按該判決所謂「稅捐規避」即是稅法上所指之「合法規劃
    節稅」，與本件「租稅規避」文義不同，原告主張顯係誤解
    ，併予敘明。
  (三)聲明求為判決：駁回原告之訴；訴訟費用由原告負擔。
五、兩造之爭點在於原告之配偶柯聰源及扶養親屬柯力克是否有
    假藉股權移轉之安排，將原應獲配之營利所得轉換為營利事
    業不計入所得額課稅之股利，不當規避綜合所得稅納稅義務
    之違章情事。被告原處分按實際應獲配之股利調整，核定調
    增系爭營利所得合計73,880,428元，併同原告漏報本人及配
    偶柯聰源之營利及利息所得計18,213元，合併核定原告91年
    度綜合所得稅核定補徵稅額23,007,168元，並所漏稅額23,0
    12,431元依有無扣繳憑單，分別處0.2 倍及0. 5倍罰鍰計11
    ,504,500元，是否適法有據。
六、經查：
  (一)按「個人之綜合所得總額，以其全年左列各類所得合併計算
    之：第一類：營利所得：公司股東所獲分配之股利總額……
    應按股利憑單所載股利淨額或盈餘淨額與可扣抵稅額之合計
    數計算之。……。」、「納稅義務人之配偶，及合於第17條
    規定得申報減除扶養親屬免稅額之受扶養親屬，有前條各類
    所得者，應由納稅義務人合併報繳。」、「個人或營利事業
    與國內外其他個人或營利事業、教育、文化、公益、慈善機
    關或團體相互間，如有藉股權之移轉或其他虛偽之安排，不
    當為他人或自己規避或減少納稅義務者，稽徵機關為正確計
    算相關納稅義務人之應納稅額，得報經財政部核准，依查得
    資料，按實際應分配或應獲配之股利、盈餘或可扣抵稅額予
    以調整。」、「納稅義務人應於每年5 月1 日起至5 月31日
    止，填具結算申報書，向該管稽徵機關，申報其上一年度內
    構成綜合所得總額或營利事業收入總額之項目及數額，以及
    有關減免、扣除之事實，並應依其全年應納稅額減除暫繳稅
    額、尚未抵繳之扣繳稅額及可扣抵稅額，計算其應納之結算
    稅額，於申報前自行繳納。但短期票券利息所得之扣繳稅款
    及營利事業獲配股利總額或盈餘總額所含之可扣抵稅額，不
    得減除。」及「納稅義務人已依本法規定辦理結算申報，但
    對依本法規定應申報課稅之所得額有漏報或短報情事者，處
    以所漏稅額兩倍以下之罰鍰。」行為時所得稅法第14條第1
    項第1 類、第15條第1 項、第66條之8 第71條第1 項及核定
    時同法第110 條第1 項分別定有明文。次按「涉及租稅事項
    之法律，其解釋應本於租稅法律主義之精神，依各該法律之
    立法目的，衡酌經濟上之意義及實質課稅之公平原則為之。
    ……。」亦經司法院釋字第420 號解釋闡明在案。
  (二)又按憲法第19條規定：「人民有依法律納稅之義務」，係指
    人民有依法律所定要件負繳納稅捐之義務或享減免繳納之優
    惠而言，此即所謂租稅法律主義。又行為時所得稅法第2 條
    第1 項、第14條第1 項規定，對營利所得應課徵綜合所得稅
    之要件已予明定，苟符合前開要件，稅捐機關對之核課綜合
    所得稅，即合乎租稅法律主義之要求，至如何認定納稅義務
    人有營利所得，則屬事實認定問題。再按租稅規避與合法規
    劃節稅不同，節稅係依據稅捐法規所預定之方式，規劃減少
    稅捐負擔之行為，如申報列舉扣除額等以降低綜合所得淨額
    及應納稅額；反之，租稅規避則是利用稅捐法規所未預定之
    異常的或不相當的法律形式，意圖減少稅捐負擔之行為，亦
    即利用民法上私法自治，特別是契約自由原則，如故意藉股
    權之移轉或不合常規之安排，不當為自己或他人規避或減少
    納稅義務，以減輕稅捐負擔，取得租稅利益，但實質上卻違
    反稅法立法者租稅負擔之意旨，兩者有顯著的不同。再按租
    稅法所重視者，應為足以表徵納稅能力之經濟事實，而非其
    外觀之法律行為，故在解釋適用稅法時，所應根據者為經濟
    事實，不僅止於形式上之公平，應就實質上經濟利益之享受
    者予以課稅，始符實質課稅及公平課稅之原則。又有關課徵
    租稅構成要件事實之判斷及認定，自亦應以其實質上經濟事
    實關係及所產生之實質經濟利益為準，而非以形式外觀為準
    ，否則勢將造成鼓勵投機或規避稅法之適用，無以實現租稅
    公平之基本理念及要求。復因課稅對象的經濟活動複雜，難
    以法律加以完整規定，故為實現衡量個人之租稅負擔能力而
    課徵租稅之租稅公平主義，並防止規避租稅而確保租稅之徵
    收，在租稅法之解釋及課稅構成要件之認定上，如發生法律
    形式、名義或外觀與真實之事實、實態或經濟負擔有所不同
    時，則租稅之課徵基礎，應著重於事實上存在之實質，此為
    租稅法學通稱之實質課稅原則之意涵。爰此，對於在經濟實
    質上已具備課稅構成要件者，雖行為人蓄意使外在之外觀或
    形式不具備課稅要件，仍宜對其課稅，合先敘明。
  (三)本件原告91年度綜合所得稅結算申報，涉嫌漏報其配偶柯聰
    源及扶養親屬柯力克以移轉股權之迂迴方式取自朕源公司之
    營利所得分別為73,775,316元及105,112 元，合計73,880,4
    28元，案經北市國稅局查獲，通報被告審理；另併同被告查
    獲原告漏報本人及配偶柯聰源之營利及利息所得計18,213元
    ，合併核定原告當年度綜合所得總額168,724,751 元、淨額
    141,624,186 元及補徵稅額23,007,168元，並依所得稅法第
    110 條第1 項規定，按所漏稅額23,012,431元依有無扣繳憑
    單分別處0.2 倍及0.5 倍之罰鍰計11,504,500元，原告不服
    被告原處分，主張其本案相關交易事實，僅為原告配偶柯聰
    源為取回投資之安排，並無租稅規避之意圖云云。
  (四)查原告之配偶柯聰源及扶養親屬柯力克係朕源公司之股東，
    朕源公司於90年11月28日召開股東臨時會決議分配盈餘，盈
    餘分配基準日90年12月28日，原告之配偶柯聰源、扶養親屬
    柯力克與其家族成員（原告、其子柯力升及其女柯雅儒等3
    人）旋於90年12月3 日刻意安排成立歐仕達公司（資本額為
    20,000,000元），由於歐仕達公司非朕源公司之原有股東，
    依公司法第267 條規定，並無按原有股份持有比例優先承購
    新股，而原告之配偶柯聰源及扶養親屬柯力克將渠等所享有
    之股東優先認股權（認股比例22.5% ），轉由歐仕達公司認
    購，該公司遂於90年12月20日參與朕源公司現金增資100,00
    0,000 元，以每股10元（是日淨值322.476 元）不合常規價
    格認購朕源公司現金增資股票2,250,000 股，合計22,500,0
    00元，並於90年12月28日朕源公司分配現金股利時，獲配46
    ,607,400元，嗣於91年10月17日以每股203 元，向原告之配
    偶柯聰源買進朕源公司股票561,500 股，合計113,984,500
    元，惟未支付股款，而以股東往來入帳，嗣於92年間以朕源
    公司分配之現金股利償付及沖銷全部股東往來。又依朕源公
    司91年11月7 日召開股東會會議記錄，原91年6 月18日股東
    常會決議暫不分配截至90年止未分配盈餘，後為實際需要，
    訂定91年11月8 日為盈餘發放基準日，分配盈餘328,474,24
    9 元。因此，歐仕達公司即於91年11月8 日獲配73,880,428
    元，原告之扶養親屬柯力克獲配26,278元。又朕源公司92年
    2 月10日決議註銷，93年12月15日清算完成，93年12月17日
    分配剩餘財產，惟歐仕達公司於朕源公司清算期間92年11月
    13日註銷，並於92年12月5 日將持有之朕源公司股票全數轉
    讓予92年12月4 日甫成立之仕達公司，仕達公司並以嗣後朕
    源公司分配剩餘財產資金支付部分股款，餘帳記股東往來，
    上揭情事有個案調查所得通報明細表、個案綜合報告、朕源
    公司、歐仕達公司及仕達公司相關帳載資料、中國信託商業
    銀行存款存摺影本等資料附原處分卷可稽，顯見歐仕達公司
    無優先認購權，卻參與朕源公司股權之認購，且無資力支付
    向原告之配偶柯聰源所購買股份價款，而原告之配偶柯聰源
    明知歐仕達公司未實際以自有資金支付價款，仍進行股份之
    買賣及移轉，顯與一般常規交易模式有違，復參以其後再由
    歐仕達公司以自朕源公司獲配之資金償還欠款，亦與一般交
    易常理相悖，被告依上情認此顯係基於租稅規避所作之安排
    一節，核非無憑。
  (五)次查歐仕達公司90年至91年度取得之股利收益，依所得稅法
    第42條規定不計入營利事業所得額課稅，且歐仕達公司90年
    12月3 日設立，92年2 月10日決議註銷，依其90及91年度營
    利事業所得稅結算申報資料，除取得原告之配偶柯聰源及扶
    養親屬柯力克之朕源公司股票外，並無其他商業活動，此為
    原告所不爭，且有歐仕達公司相關帳載等資料附原處分卷可
    按，顯見歐仕達公司成立目的並非以投資為營業目的，此顯
    與商業常情有違。復參以原告之配偶柯聰源及扶養親屬柯力
    克所享有優先認股權之移轉，及歐仕達公司之設立等行為，
    均在朕源公司90年度股利分配基準日（90年12月28日）前完
    成，觀其行為時間之關聯性，亦顯見原告之配偶柯聰源及扶
    養親屬柯力克有將其高額股利所得藉由轉讓作為予以隱藏之
    動機。
  (六)則參酌上情可知，系爭股權移轉交易確與一般交易常情有違
    ，應係為租稅規避所作之安排。北市國稅局以原告之配偶柯
    聰源等人成立歐仕達公司，並藉由歐仕達公司取得原告之配
    偶柯聰源及扶養親屬柯力克所享有之股東優先認股權及購買
    原告之配偶柯聰源所持有之股權，將原應由原告之配偶柯聰
    源及扶養親屬柯力克獲配之股利，轉由可受原告之配偶柯聰
    源及扶養親屬柯力克控制之歐仕達公司獲配，將系爭股利所
    產生之高額40% 個人綜合所得稅負，轉由適用較低稅負之投
    資公司承擔，以90至92年僅繳納千分之3 證券交易稅及未分
    配盈餘加徵10% 營利事業所得稅，最終達成規避稅負目的，
    為求租稅公平，自應以其實質上經濟事實關係及所產生之實
    質經濟利益為準，就已具備課稅構成要件之實質經濟行為課
    稅，報經財政部96年11月27日台財稅字第09604550160 號函
    ，核准依所得稅法第66條之8 規定辦理，按原告之配偶柯聰
    源及扶養親屬柯力克實際應獲配之股利調整，核定調增原告
    之配偶柯聰源及扶養親屬柯力克91年度營利所得73,775,316
    元及105,112 元，通報被告所屬新店稽徵所歸課原告當年度
    綜合所得稅，揆諸首揭規定，並無不合。
  (七)至原告主張被告將該歐仕達公司所獲2 筆朕源公司股利收入
    重複且獨立地認定為柯聰源之個人營利所得，實有重複課稅
    之嫌，故被告應退還歐仕達公司因該兩筆股利而增加之「未
    分配盈餘」加徵10% 營利事業所得稅云云，查系爭股權交易
    既因被告依實質課稅原則調整改課原告綜合所得稅，則歐仕
    達公司已納之未分配盈餘加徵10% 營利事業所得稅，應俟本
    件行政救濟確定後，由通報機關依職權辦理退還；又該稅目
    係以公司法人為課徵或退還之對象，與原告所爭執者係個人
    綜合所得稅不同，自非本件審酌範疇。另原告主張其已於92
    年度列報取自歐仕達公司分配營利所得536,961,012 元有重
    複課稅云云，然查原告92年度雖已申報該營利所得，惟同時
    列報巨額列舉扣除額476,888,507 元，且該營利所得原查已
    通報嗣本件行政訟訴確定後註銷，並無重複課稅情事，又原
    告92年度綜合所得稅結算申報所列報上開營利所得，究有無
    重複課稅之情事，自應由被告本諸職權查處，非屬本案審酌
    之範圍，併此敘明。
  (八)再依司法院釋字第420 號解釋、改制前行政法院81年度判字
    第2124號及82年度判字第2410號判決所揭櫫實質課稅原則之
    精神，倘課稅之認定發生形式上存在之事實與事實上存在之
    事實不同時，租稅之課徵基礎及其依據，應著重在事實上存
    在之事實，否則無啻鼓勵投機或規避租稅之情形，而終究破
    毀租稅公平基本理念之要求及實現。本件原告具備主觀上漏
    報系爭營利所得之故意，已如前述，其故意違反租稅法之立
    法意旨，濫用私法法律上之形式或法律行為，蓄意製造外觀
    上或形式上存在之法律關係或法律狀態，使之不具備課稅構
    成要件，以減輕或免除其應納之租稅，為求租稅公平，除應
    以其實質上已具備課稅構成要件之經濟事實加以課稅外，其
    因而致生漏稅之結果，亦符合所得稅法第110 條第1 項之構
    成要件，自應論罰。另觀諸所得稅法第66條之8 立法理由第
    1 點後段謂：「……至於營利事業或相關納稅義務人之行為
    涉及漏稅罰或行為罰部分，則依本法（例如第110 條）或稅
    捐稽徵法（例如第41條或第43條）相關規定處罰。」，可見
    納稅義務人如有藉投資所得適用稅率高低之不同，將高稅率
    者應獲配之股利、盈餘及可扣抵稅額，移轉為低稅率或免稅
    者所有，不當規避或減少納稅義務之情形，稅捐稽徵機關為
    正確計算相關納稅義務人之應納稅額，除得依所得稅法第66
    條之8 規定，報經財政部核准後，依查得資料按納稅義務人
    實際應獲配之股利、盈餘或可扣抵稅額予以調整外，對於納
    稅義務人之行為涉及漏稅罰或行為罰部分，仍應依所得稅法
    或稅捐稽徵法相關規定處罰。
  (九)茲查本件原告之配偶柯聰源及扶養親屬柯力克90至92年間假
    藉股權移轉之取巧安排，將原應獲配之營利所得轉換為營利
    事業不計入所得額課稅之股利，不當為自己規避綜合所得稅
    納稅義務，違章事證明確，業如前述。原查依首揭所得稅法
    第66條之8 規定，於報經財政部核准後，按原告之配偶柯聰
    源及扶養親屬柯力克實際應獲配之股利調整，核定調增原告
    之配偶柯聰源及扶養親屬柯力克91年度營利所得73,775,316
    元及105,112 元，通報被告所屬新店稽徵所歸課原告當年度
    綜合所得稅，被告並就短報朕源公司之營利所得73,775,316
    元及105,112 元，合計73,880,428元，併同另查獲漏報原告
    本人及配偶柯聰源之營利及利息所得計18,213元，合計73,8
    98,641元，按所漏稅額23,012,431元依有無扣繳憑單分別處
    0.2 倍及0.5 倍之罰鍰合計11,504,500元，並無不合。又被
    告係據上揭所得稅法第110 條第1 項明文為本件之罰鍰處分
    ，至提及所得稅法第66條之8 之立法理由與司法院釋字第42
    0 號解釋，僅係理由之說明，並非以之作為裁處罰鍰之依據
    ，原告主張本件顯然違反「處罰法定主義」而無效云云，容
    有誤解。
  (十)至原告引用最高行政法院95年度判字第2150號判決，主張「
    稅捐規避」僅得以命納稅義務人補稅，而不得加以處罰云云
    ；按該判決所謂「稅捐規避」係指「合法規劃節稅」，與本
    件係濫用私法法律上之形式或法律行為，蓄意製造外觀上或
    形式上存在之法律關係或法律狀態，使之不具備課稅構成要
    件，以減輕或免除其應納之租稅之「租稅規避」有別，自不
    得比附援引，原告主張顯係誤解，併予敘明。
  (十一)綜上論述，原告起訴論旨，並非足採。被告以原告之配偶及
    扶養親屬有藉成立公司之取巧安排，將獲配之營利所得原應
    課徵綜合所得稅轉換為營利事業不計入所得額課稅之股利，
    有不當為自己規避綜合所得稅納稅義務之情事，按實際應獲
    配之股利調整，按原告之配偶柯聰源及扶養親屬柯力克實際
    應獲配之股利調整，核定調增原告之配偶柯聰源及扶養親屬
    柯力克91年度營利所得73,775,316元及105,112 元，合計73
    ,880,428元，另併同被告查獲原告漏報本人及配偶柯聰源之
    營利及利息所得計18,213元，合併核定原告當年度綜合所得
    總額168,724,751 元、淨額141,624,186 元及補徵稅額23,0
    07,168元，並按所漏稅額23,012,431元依有無扣繳憑單分別
    處0.2 倍及0.5 倍之罰鍰計11,504,500元，認事用法，並無
    違誤，訴願決定予以維持，亦無不合，原告徒執前詞，訴請
    如聲明所示，為無理由，應予駁回。
  (十二)本件事證已臻明確，兩造其餘主張及證據，核與本判決所得
    心證及結果不生影響，毋庸逐一論述，附此敘明。
六、據上論結，本件原告之訴為無理由，依行政訴訟法第98條第
    1項前段，判決如主文。
中    華    民    國    98    年    12    月    10    日
                   臺北高等行政法院第四庭
                             審判長法  官  黃本仁
                                   法  官  林妙黛
                                   法  官  陳秀
上為正本係照原本作成。
如不服本判決，應於送達後20日內，向本院提出上訴狀並表明上
訴理由，如於本判決宣示後送達前提起上訴者，應於判決送達後
20日內補提上訴理由書（須按他造人數附繕本）。
中    華    民    國    98    年    12    月   10     日
                                   書記官  楊子鋒


司法院資訊處製作；財團法人民間司法改革基金會備份。
